【裁判字號】    88,易,3546
【裁判日期】    891222
【裁判案由】    詐欺
【裁判全文】
臺灣板橋地方法院刑事判決                        八十八年度易字第三五四六號
    公  訴  人  臺灣板橋地方法院檢察署檢察官
    被      告  丙○○
右列被告因詐欺案件，經檢察官提起公訴（八十八年度偵緝字第七八○號）及移送併
案審理（八十九年度偵字第一四○五七號），本院判決如左：
    主  文
丙○○連續意圖為自己不法之所有，以詐術使人將本人之物交付，處有期徒刑壹年。
    事  實
一、丙○○意圖為自己不法之所有，基於概括之犯意，連續下列時地詐借金錢：
  (一)於八十六年三月三日前某日及同年六月三日前某日，打電話至向乙○○位於臺北
    縣中和市○○路五二號三樓之住處，向乙○○詐稱可借款予其某代書友人從事第
    二順位抵押權放款業務（俗稱二胎借款），其友人會提供不動產設定抵押作為保
    障等語，連續以此方式施用詐術致乙○○信以為真，陷於錯誤各允為借款新臺幣
    （下同）一百萬元，而分別於八十六年三月三日及同年六月三日偕同丙○○前往
    合作金庫匯款至丙○○設於臺灣土地銀行中和分行之000000000000
    號帳戶內，而各交付九十二萬元予丙○○（均預先扣除利息八萬元，合計為一百
    八十四萬元），丙○○並簽發發票日分別為八十六年七月二十八日及同年八月三
    日，面額均為一百萬元，付款人均為臺灣土地銀行永和分行之支票各乙紙交付予
    乙○○。嗣丙○○未依約定將不動產設定抵押權予乙○○，所簽發上開支票亦均
    不獲兌現，乙○○始知受騙。
  (二)於如附表所示之日期，打電話至甲○○位於臺北市○○路三八三號四樓之一住處
    ，向甲○○詐稱其投資房地產需增資繳款，連續以此方式施用詐術使甲○○誤信
    為真，陷於錯誤而至臺灣土地銀行永和分行以匯款之方式分別交付如附表所示之
    款項予丙○○（合計為三百萬元），然除於八十六年六月底某日還款十五萬元外
    ，餘均仍未償還。嗣於八十九年一月二十八日，黃子萱因本案出庭作證，聞蕭玉
    翠供稱係因生活困苦而向其借款等語，始知受騙。
二、案經告訴人乙○○訴由臺灣板橋地方法院檢察署檢察官偵查起訴，並經告訴人甲○○訴由臺灣板橋地方法院檢察署檢察官移送併案審理。
    理  由
一、訊之被告丙○○固不否認前揭開向告訴人乙○○、甲○○借款之事實，惟矢口否
    認有何詐欺犯行，辯以僅係向告訴人乙○○表明借錢週轉而已，並未說過抵押貸
    款之事，而向告訴人甲○○借款時亦僅說要調錢而已，並沒有說借款之原因云云
    。經查：被告於前開時地分別向告訴人乙○○、甲○○借款之事實，業據被告自
    白不諱，核與告訴人乙○○、甲○○之指述大抵一致，堪信其自白應與事實相符
    。被告雖否認有詐欺之犯行，並以前揭情詞置辯，惟：
  (一)被告就向告訴人乙○○借款之原因，於偵查中坦認：「（問：當時是否告訴乙○○林口有人作代書？）我當時有對告訴人說有朋友作代書，有土地、房子可作設
    定，錢拿去放那邊，我們每個月可固定收二分或三分不等的利息，我有開支票給
    告訴人，最後我朋友沒有去辦房子設定抵押。我有和告訴人說不要擔心，房子會
    設定抵押在伊名下，但是那朋友我查出是地下錢莊非代書，我就沒有把告訴人的
    錢拿去借款。結果我自己拿去周轉。」、「（問：告訴人曾問你『有否去辦抵押
    設定』？）我有說『你放心』，我是有講說會有不動產抵押設定之資料給他。」
    、「（問：抵押權沒設定為何不還錢給告訴人？）我開票給他，我說錢放我身上
    ，要作二胎放款業務要慢慢找金主。」、「（有無向告訴人說拿錢去借你朋友？
    ）我有說借錢給我朋友作二胎，我說有朋友要介紹代書給我，他要抵押設定借款
    。」等語（參八十八年度偵緝字第七八○號卷，下稱為偵查卷，第八十四頁背面
    及第八十五頁），所陳與告訴人乙○○指述之內容一致；嗣在本院審理中雖改異
    前詞，辯稱係為付借款利息及投資朋友王萬坤的房地產而向告訴人乙○○借款云
    云（參本院八十八年十月二十日訊問筆錄），然被告無法提出任何投資之資料，
    亦未能指明王萬坤之年籍，已難取信於人，且在本院八十九年六月二日訊問中，
    因告訴人甲○○指稱被告於八十六年間均係以投資不動產增資為由而借款，被告
    否認其情，並稱：「（問：八十六年間有無從事不動產投資業務？）八十六年之
    前我有投資，八十六年我已經沒有投資了，但是之前投資款項因為都是借來的，
    利息要一直負擔，八十六年間所借的款項都是拿來付利息的，並沒有再做投資。
    」等語，此顯與其前開於八十八年十月二十日所稱係為投資王萬坤的房地產繳利
    息而為借款之辯詞完全不符，尤足證其審理中之置辯並非實在，而應以其於偵查
    中所為與告訴人指述一致之陳述較可採信。
  (二)又被告就向甲○○借款時所執之理由，固辯以僅向其表示要調錢，並未說借錢之
    原因，然被告係以投資不動產需款增資為由，於如附表所示之日期向告訴人甲○○借款之事實，業據告訴人甲○○指述綦詳；且被告於八十八年一月四日簽具借
    據，其上亦載明「借款人丙○○於民國八十六年四月二十三日至八十六年六月二
    十三日因合夥投資房地產增資繳款，遂向債權人甲○○共借款新臺幣二百八十五
    萬元正‧‧‧」，此有被告承認為真正之借據乙紙在卷足稽。雖被告辯稱該借據
    係告訴人甲○○事先寫就，伊在其上簽名時未注意其內容云云，然該借據既經被
    告簽名，自有相當之可信度，且當時告訴人甲○○並無追究被告之意，此觀告訴
    人甲○○於八十九年六月二日以證人身分到庭時，尚向本院陳明提出申訴狀僅係
    為說明被告向其借款之情形，並無追究被告之意等語，及遲至八十九年七月二十
    日始向臺灣板橋地方法院檢察署提出告訴等情，即可明瞭，是以苟非真有其事，
    告訴人當不致於早在八十八年間即在上開借據上為如此之記載；況被告先後所借
    款項計達三百萬之鉅，若其當時未說明借款原因，依常理告訴人甲○○諒無出借
    如此鉅款之可能。是以被告確係以投資房地產需款增資為由而向告訴人甲○○借
    款之事實，已足認定。而被告自承於八十六年間所借款項均作為繳付利息之用並
    未投資，已如前述，是其以增資繳款為由向告訴人甲○○借款，所持之告貸理由
    顯屬虛妄。
  (三)按被告分別向告訴人乙○○及甲○○誆以借予代書作第二順位抵押貸款以賺取利
    息及投資不動產增資需款等不實事項為由而借款，借得之款項又均供其自己償付
    利息之用，自屬施用詐術使告訴人等地陷於錯誤而為借款之交付。此外，復有合
    作金庫匯款回條聯二紙、支票二紙、退票理由單二紙、土地銀行永和分行八十八
    年十一月二日永存字第八八○○四一○號函附交易往來紀錄表、臺北市票據交換
    所八十八年十月二十八日八八北票字第八一○五號函附存款不足明細表、臺灣土
    地銀行入戶電匯申請書四紙在卷足憑，本件事證明確、被告犯行洵足認定。
二、核被告所為，係犯刑法第三百三十九條第一項之詐欺取財罪。被告先後多次詐借
    犯行，時間緊接，方法相同，所犯又係構成要件相同之罪，顯係基於概括之犯意
    而為，乃連續犯，應依刑法第五十六條之規定論以一罪，並加重其刑。被告詐欺
    告訴人甲○○部分雖未載於起訴書之事實欄，然與起訴論科之被告詐欺乙○○部
    分有裁判上一罪之關係，為起訴之效力所及，本院依法應予審判。爰審酌被告並
    無前科，有臺灣高等法院檢察署刑案紀錄簡覆表在卷可按，素行非劣，所使用詐
    欺之手段、詐得之金額達四百八十四萬元，因此而造成告訴人偌大之損害，事後
    僅又償還其中十五萬元，犯罪後之態度難認良好等一切情狀，量處如主文所示之
    刑，以示儆懲。
三、末查告訴人乙○○尚指稱被告自八十六年七月起至同年十二月上，另向其詐借多
    筆小額款項，合計約七十餘萬元，並簽發面額為五十萬元之本票乙紙，詎於本票
    到期日並未兌現，因認被告就此部分亦涉有詐欺罪嫌。惟按：犯罪事實應依證據
    認定之，無證據不得推定其犯罪事實；又不能證明被告犯罪者，應諭知無罪之判
    決；刑事訴訟法第一百五十四條、第三百零一條第一項分別定有明文。再按刑法
    第三百三十九條第一項詐欺罪之成立，以意圖為自己或第三人不法所有，以詐術
  使人將本人或第三人之物交付為要件；所謂以詐術使人交付，必須被詐欺人因其
    詐術而陷於錯誤，若其所用方法，不能認為詐術，亦不致使人陷於錯誤，即不構
    成該罪，最高法院分別著有七十六年度臺上字第四九八六號及四十六年度臺上字
    第二六０號判例甚明。訊之被告丙○○堅詞否認其事，辯以僅曾向告訴人借過五
    萬元之款項且已償還，並無其他小額借款，至於本票則是為償還告訴人乙○○利
    息而簽發等語。經查被告於八十八年一月所提之告訴狀中，僅言及被告於八十六
    年十二月間向其借款二十萬元並簽發面額為五十萬元之支票等情；嗣於八十八年
    五月十九日偵訊中，又稱係以三萬元、五萬元之數額陸續借予被告三十五萬元（
    參偵查卷第三十四頁背面）等語；其後又於八十九年一月六日向本院提出自繕之
    零星借款紀錄表乙紙，其上記載被告係自八十六年四月二十五日起至八十七年三
    月十二日止，陸續向其借二萬元至十五萬元不等之款項，合計為五十六萬；然在
    言詞辯論期日再改稱被告係自八十六年七月間起至八十六年十二月間止，陸續向
    其借得七十三萬元（參本院八十九年十二月八日審判筆錄），告訴人所述小額借
    款之起迄時間及數額，前後均不一致，已難遽予採信。而告訴人就此部分除提出
    於八十六年十二月三十一日匯款三萬元、八十七年一月十三日匯款五萬元、八十
    七年三月四日匯款三萬元及八十七年三月十二日匯款五萬元等予被告之匯款單共
    四紙為證外，別無事證足據，是自僅能認定被告自八十七年十二月間起有向被告
    為上開匯款內容之借貸情事。然被告於告訴狀中即已載陳當時被告係稱手頭很緊
    ，希告訴人酌予借款供伊生活之用，又於檢察官偵訊中稱被告借錢時只說以後會
    一起還才又陸續借等語（參偵查卷第五十五頁背面），是尚難認被告有何施用詐
    術之行為，復又無其他積極事證足認被告就此確有詐欺情事，揆諸前開說明，其
    犯行自屬不能證明，惟此部分未經公訴人起訴，爰不為無罪之諭知，附此敘明。
據上論斷，應依刑事訴訟法第二百九十九條第一項前段、刑法第五十六條、第三百三
十九條第一項、罰金罰鍰提高標準條例第一條前段，判決如主文。
本案經檢察官郭緯中到庭執行職務。
中      華      民      國      八十九      年    十二    月  二十二    日
                                  臺灣板橋地方法院刑事第二庭
                                          法  官  楊  博  欽
右正本證明與原本無異。
如不服本判決，應於判決送達後十日內，向本院提出上訴狀。
                                          書記官  韓  毓  寧
中      華      民      國      八十九      年    十二    月  二十二    日
附錄本案論罪科刑法條全文：
中華民國刑法第三百三十九條
意圖為自己或第三人不法之所有，以詐術使人將本人或第三人之物交付者
，處五年以下有期徒刑、拘役或科或併科一千元以下罰金。
以前項方法得財產上不法之利益或使第三人得之者，亦同。
前二項之未遂犯罰之。


司法院資訊處製作；財團法人民間司法改革基金會備份。
